最高法院民事判決　　　　　　九十四年度台上字第二一二八號
　　上　訴　人　乙○○
　　訴訟代理人　劉岱音律師
　　上　訴　人　台北市立聯合醫院婦幼院區
　　法定代理人　張　珩
　　訴訟代理人　何春源律師
　　上　訴　人　甲○○
　　被上訴人兼
　　法定代理人　丙○○
　　上列上訴人
　　訴訟代理人　鄭洋一律師
上列當事人間請求侵權行為損害賠償事件，上訴人對於九十三年
三月三十日台灣高等法院第二審判決（九十二年度重上字第一一
一號），各自提起上訴，本院判決如下：
    主  文
原判決關於駁回上訴人乙○○、台北市立聯合醫院婦幼院區（原
為台北市立婦幼綜合醫院）其餘上訴及駁回上訴人甲○○在第一
審之訴，暨各該訴訟費用部分廢棄，發回台灣高等法院。
上訴人乙○○、台北市立聯合醫院婦幼院區其他上訴駁回。
第三審訴訟費用關於駁回其他上訴部分，由上訴人乙○○、台北
市立聯合醫院婦幼院區連帶負擔。
    理  由
本件第一審被告台北市立婦幼綜合醫院（下稱婦幼醫院）於上訴
本院後，因合併而變更名稱為台北市立聯合醫院婦幼院區，並變
更其法定代理人為張珩，均已依法聲明承受訴訟，合先敘明。
其次，上訴人甲○○、被上訴人丙○○主張：甲○○於民國八十
五年十二月十七日在對造上訴人婦幼醫院進行子宮摘除手術，因
該醫院雇用之麻醉醫師即對造上訴人乙○○於手術前疏於問診，
且麻醉時不當使用長效性肌肉鬆弛劑，於插管失敗，發現甲○○
缺氧後復未即時做氣切急救措施，導致甲○○腦部缺氧，成為植
物人，迄今仍昏迷不醒，乙○○應負侵權行為損害賠償責任；婦
幼醫院為其僱用人，應負連帶責任。依民法第一百八十四條第一
項、第一百八十八條第一項、第一百九十三條第一項、第一百九
十五條第一項規定，被上訴人應連帶賠償甲○○薪資損害新台幣
（下同）八百五十五萬零八百零八元、退休金差額二百十三萬零
七百五十八元、醫藥費八十九萬三千六百七十六元、看護費三百
九十四萬四千五百元、尿片、抽痰管及衛生紙等五十九萬九千二
百三十二元及精神慰撫金五百萬元，婦幼醫院並應給予必要之醫
療照顧；另應依同法第一百九十五條第三項規定，賠償丙○○精
神慰撫金一百六十萬元等情，求為命對造上訴人連帶給付甲○○
二千一百十一萬八千九百七十四元，丙○○一百六十萬元並均加
計遲延利息，暨婦幼醫院自八十七年六月八日起至甲○○有生之
年止免費提供如原判決附表（下稱附表）三所示醫療服務之判決
（甲○○、丙○○超過上開請求部分，業受敗訴判決確定）。
上訴人乙○○、婦幼醫院則以：乙○○未做術前訪視及採用長效
肌肉鬆弛劑並無不當。本件係因甲○○喉部構造異常導致困難插
管及無法供氧，乙○○並未延誤氣切時間，自不負過失責任。而
婦幼醫院選任及監督乙○○執行醫療行為，均已盡相當之注意，
依民法第一百八十八條第一項但書規定，亦不連帶負賠償責任。
又關於甲○○薪資損害之計算應依其實際領取之金額為計算基礎
，退休金短少部分，亦應先扣除中間利息，且婦幼醫院已提供醫
護人員照顧，甲○○無需再請二十四小時之看護人員。再甲○○
請求之精神慰撫金過高，其賠償額亦應扣除其減免之經常性支出
費用。另丙○○請求非財產上之損害賠償，則屬無據等語，資為
抗辯。
原審審理結果，以：甲○○於八十五年十二月十七日上午十一時
二十分許，在婦幼醫院準備接受子宮肌瘤摘除手術，由乙○○擔
任麻醉醫師，先由護士劉碧娥為其裝上血壓監視器、心電圖監視
器、血氧濃度監視器，再供給五分鐘之純氧。其後劉碧娥發現供
氧困難，告知乙○○，即由乙○○對甲○○進行喉部插管，惟均
告失敗。嗣雖由耳鼻喉科醫師黃弘孟做氣管切開手術，然甲○○
因缺氧過久，形成缺氧性腦病變，目前仍呈植物人狀態等情，為
兩造不爭之事實。乙○○及婦幼醫院雖均抗辯乙○○無過失云云
，惟查證人劉碧娥於乙○○過失傷害刑事案件審理中證稱「我是
麻醉護士，病人上手術檯後，我幫病人安置心電圖，血壓、血氧
濃度，病人要做子宮肌瘤切除，必須全身麻醉，我準備麻醉誘導
藥物，由醫師決定要使用何種藥物，由醫師將藥物注射入點滴，
我扣面罩再請乙○○插管，剛開始用喉頭鏡看聲門，但看不到，
我再拿長一點的喉頭鏡，乙○○繼續用面罩給氧氣，但長一點的
喉頭鏡仍看不到，我們就繼續再給氧氣，並請耳鼻喉科醫師過來
做氣切」、「（我所站的位置）在病人頭部那（裡），先給五分
鐘純氧，給藥時亦同時給氧（用氧氣罩給），五分鐘後用肌肉鬆
弛劑，過二分鐘後，發現氧不容易進去，就請乙○○過來看，其
用喉頭鏡挑起，當時我站在病人臉頰旁」等語，可見甲○○接受
肌肉鬆弛劑後約二分鐘，即發現供氧困難，而由乙○○對甲○○
進行喉部插管行為。按人體之腦部若缺氧時間過久，即會造成腦
部缺氧性病變，產生難以回復之損害，故任何之醫療行為，自當
注意此一危險性，而採取預防及必要之醫療措施。另麻醉醫師對
病患進行麻醉行為時，除使病人達到手術所需之麻醉程度外，尚
需注意使病患能維持供氧狀態，使其生命現象得以維持。因病患
由能自主呼吸的狀態，由於醫師之麻醉行為，致無法自主呼吸，
以取得足夠之氧氣，若麻醉醫師竟無法掌握病患之供氧狀態，甚
至面臨危急情況時，仍未能把握時間，做緊急應變措施，則病患
之安全將無法獲得保護。故麻醉醫師在面臨病患插管失敗時，必
須判斷是否可以面罩正壓呼吸，維持病人的生命徵象，如果可以
，即可用其他方式再嘗試插管，如更換不同之喉頭鏡等，如果上
述方法失敗，亦可將病人催醒再行研究如何處理。倘無法維持通
氣，則必須立刻用其他方式緊急建立呼吸道，以確保生命跡象，
可考慮之方式有(1)喉頭罩、(2)綜合管、(3)經氣管噴射通氣、(4)外
科氣管切開手術，以上有行政院衛生署醫事審議委員會（下稱醫
審會）第一次鑑定之鑑定書可參。因此，使病患能維持通氣，確
保其生命現象，應係麻醉醫師必需注意之醫療義務；至於插管失
敗後，再嘗試插管或進行緊急氣切，均係為達此注意義務之方法
，非在於嘗試對病患進行喉部插管幾次，才可進行氣切。而乙○
○於刑事案件審理中稱「本件用了三號喉頭鏡勾會厭軟骨，第一
次用直管進去，因無法進入，就拔出來再把管子折彎，再放入喉
部進去，這算是一次插管，……第二次用四號喉頭鏡片，直接用
曲管進去，還是沒有效果」等語，與證人即當日負責執行子宮肌
瘤摘除手術之醫師阮正雄於偵查中證述「乙○○的插管動作似乎
有困難，從她第一次插管我就在旁邊觀看，……乙○○第一次插
入沒有成功，把管子拔起來，又再插入，但還是沒成功，又把管
子拔起來，乙○○就在旁邊給氧氣，第二次拔起來的管子有帶一
點血，之後再插入第三次，仍然沒有成功，又拔起來，結果甲○
○的狀況不很好，其嘴唇與指甲發疳……」，所稱共插管三次等
語符合。又以同一號喉頭鏡而有數次插管之嘗試，可認為屬「多
次插管」，亦有醫審會第二次鑑定書可稽，堪認乙○○係先使用
三號喉頭鏡插管二次，均無法成功後，再更換四號喉頭鏡進入，
仍無成效。再參以阮正雄及劉碧娥於刑事案件分別證稱「乙○○
做第一次插管後，甲○○心臟之儀器已顯示心跳比平常慢，乙○
○有做心外按摩，心跳有回來，再做第二次插管後，心跳又慢下
來，乙○○再做心外按摩，但心跳沒有回來，此時即請其他科室
來幫忙急救，在其他人到之後，乙○○又做第三次插管，麻醉醫
師黃俊隆也有幫忙按摩，發現無效，再請黃弘孟醫師做氣切手術
」、「用肌肉鬆弛劑二分鐘後發現氧氣不太容易進去，就請傅醫
師過來，傅就用三號喉頭鏡挑起……此時血氧濃度機發出警告聲
響，表示低於九十，然後傅醫師再換四號喉頭鏡插管」等語，足
證乙○○係在甲○○之血氧濃度下降至九十以下，心跳緩慢之際
，仍嘗試以四號喉頭鏡為甲○○作第三次插管。而依醫審會第二
次鑑定書鑑定意見「血氧度降到九十以下，病患沒有呼吸動作，
再做氣切手術，時間上是否太遲，端看在血氧下降後多久執行氣
切手術。依據所附資料，在第二次插管後，發現血氧監視器發出
聲響，即通知耳鼻喉醫師做氣切，合乎程序上並無延誤，但從病
人的後果來看，時間上是太遲」，所謂「合乎程序上並無延誤，
但從病人的後果來看，時間上是太遲」，醫審會第四次鑑定書鑑
定意見說明「兩者並無矛盾，前一句是指處理的過程，是依據困
難插管的標準步驟去進行，延誤是指錯誤。但在插管失敗後，到
進行下一次氣管插管期間，應該維持一定的肺部通氣量。但由於
病人的會厭軟骨過長蓋住氣道入口（依據麻醉醫師陳述），麻醉
醫師未能維持足夠的通氣量，導致病人的缺氧時間過久，後來雖
請耳鼻喉科醫師緊急氣切，仍造成病人成為植物人之不幸，所以
才說，從病人的後果來看，時間上是太遲」。按甲○○在乙○○
以三號喉頭鏡為二次插管行為後，當時以面罩供給氧氣已有困難
，血氧濃度機發出警告聲響，表示低於九十，此時甲○○已陷入
無法通氣，無法插管之情怳，乙○○應考慮採取緊急之方式以建
立呼吸道，惟乙○○係再經換四號喉頭鏡插管無效，又經口、鼻
人工氣道無效，最後才請黃弘孟醫師進行氣切，顯為時已晚，其
有過失至明。按因故意或過失，不法侵害他人之權利者，負損害
賠償責任。又受僱人因執行職務，不法侵害他人之權利者，由僱
用人與行為人連帶負損害賠償責任。又不法侵害他人之身體或健
康者，對於被害人因此喪失或減少勞動能力或增加生活上之需要
時，應負損害賠償責任；被害人雖非財產上損害，亦得請求相當
之金額。民法第一百八十四條第一項前段、第一百八十八條第一
項、第一百九十三條第一項、第一百九十五條第一項分別定有明
文。婦幼醫院為乙○○之僱用人，乙○○執行醫療行為既有過失
，致甲○○受有損害，婦幼醫院自應負連帶責任。次按使用主對
於被用人執行業務本負有監督之責，此項責任，並不因受僱人在
被選之前，已否得官廳之准許而有差異，蓋官廳之准許，係僅就
其技術以為認定，而其人之詳慎或疏忽，仍屬使用主之監督範圍
，使用主漫不加察，竟任此性情疏忽之人執行業務，是亦顯有過
失，由此過失而生之侵權行為，當然不能免責（參照最高法院十
八年上字第二○四一號判例）。法律上所謂僱用主必須注意之趣
旨，係預防受僱人執行業務發生危害之意，故注意範圍，除受僱
人之技術是否純熟外，尚須就其人之性格是否謹慎精細亦加注意
（最高法院二十年上字第五六八號判例）。婦幼醫院縱就乙○○
之學經歷及技術於選任時予以注意，但未能舉證證明其就監督乙
○○執行職務有可免責之情形，自難解免其責任。茲就甲○○請
求之賠償，說明如下：(一)薪資：依銓敘部八十七年七月二十日八
七台特二字第一六四七八六○號函及甲○○薪津清單所示，甲○
○係三十七年十月十四日生，於受傷時任職行政院農業發展委員
會，為薦任七職等本俸五級四七五俸點之公務員，領取八十六年
七月份薪津五萬三千五百五十五元，其因本件傷害無法復原，而
於八十七年四月十九日辦理退休。自八十七年四月二十日起至其
年滿六十五歲退休即一百零二年十月十四日止，原可領取之薪津
，因受傷致未能領取，自受有損害；惟損害額應以甲○○每月實
際領取之薪資，即扣除附表一所列所得稅、退撫基金、公保費、
健保費及福利互助費，再扣除附表二所列其受傷前本應支付之經
常性支出而為計算。就已發生部分（以事實審言詞辯論終結之九
十三年三月十六日為基準）不扣除中間利息，未發生之部分，依
霍夫曼公式，扣除中間利息後，其金額為三百二十一萬五千二百
三十九元（計算式詳如附表一、二）。(二)退休金差額：甲○○主
張如於六十五歲退休，服務年資最高以三十五年計算，新舊制年
資以八十四年七月一日公務人員退撫新制實施之日為基準，其於
八十七年四月十九日辦理退休，其退休年資之計算，在舊制時之
年資經定為十八年，此有銓敘部八十七年七月二十日八七台特二
字第一六四七八六○號函可稽，則計算甲○○退休金之給與，在
舊制服務年資方面，亦應以十八年計算，則甲○○於年滿六十五
歲退休時，可領取之一次退休金為三百九十三萬四千五百七十元
、公務員退休金其他現金給與補償金為二十四萬五千九百七十六
元、公務人員退休福利互助金十二萬八千元、公保養老給付一百
五十九萬五千五百二十元，總計為五百九十萬四千零六十六元，
扣除甲○○於八十七年四月十九日退休時已請領之二百六十一萬
五千四百零二元，差額為三百二十八萬八千六百六十四元，依霍
夫曼式扣除中間利息，應一次給付之金額為二百十三萬零七百五
十八元。又甲○○因本件醫療事故而須提早退休，其請求一次給
付差額部分始須扣除中間利息，至於因實際退休而領取退休金部
分，則無須扣除中間利息。(三)增加生活上需要：甲○○因成為植
物人，無獨立生活能力，需人照顧，有診斷證明書可稽，其請求
因此增加之生活上必要支出，自屬有據。茲分述如下：看護費
部分：甲○○成為植物人，必須二十四小時看護，故每日至少應
有一人次以上輪替看護，其請求支付看護工駱萍珊十六萬六千五
百元（自八十六年四月十六日起至八十六年六月三十日止，每日
二千二百五十元）；林玉釵六十八萬四千元（自八十六年七月一
日起至八十七年六月七日止，每日二千元）；林生妹七十萬元（
自八十七年六月八日起至八十八年五月二十三日止，每日二千元
）；黃碧姿二百三十九萬四千元（自八十八年五月二十四日起至
九十一年八月三十一日止，每日二千元），合計三百九十四萬四
千五百元部分，除林生妹出具證明書證明屬實外，證人黃碧姿亦
證述每日工資二千元；又財團法人創世社會福利基金會（下稱創
世基金會）九十一年九月二十六日創社字第九一○○四○號函載
對於植物人之照顧部分之人事費用支出，以三班制照顧，平均每
位植物人每月之看護費用為六萬五千元，較甲○○所主張之每日
二千元之費用高，是甲○○主張支出上述看護費用，應屬有據。
醫藥費：依甲○○提出之八十五年十二月十七日起至八十七年
六月八日止之醫藥費用收據，其支付之金額為八十九萬三千六百
七十六元。看護墊、抽痰管及衛生紙等日常必需品之支出：其
主張自八十六年四月起至九十一年八月止，每月以九千三百六十
三元計算，共五十九萬九千二百三十二元；而依創世基金會前函
所示，植物人日常生活必需用品及其費用，每月約為一萬八千九
百八十八元（含胃管、氣切管、紙尿褲、看護墊、三ｍ紙膠、普
通棉棒、口腔棉棒、Ｙ紗、優碘、衛生紙、安素食品、抽痰管等
），甲○○以每月九千三百六十三元計算，顯未過高，應屬有據
。自八十七年六月八日轉至婦幼醫院接受治療，婦幼醫院應負
擔如附表三所示之醫療照顧部分，尚屬合理，婦幼醫院以應由其
他設有植物人收容照護之機構負責照顧，尚無可採。(四)精神慰撫
金：查甲○○係三十七年十月十四日出生，取得國立台灣大學獸
醫學研究所博士學位，任職行政院農業委員會，有學歷證明及任
職證明可按。於本件醫療事故發生時，年僅四十八歲，學識及人
生閱歷趨於成熟穩定，正可將所學貢獻社會，卻遭逢此一變故，
不僅無法貢獻社會，原本美滿之家庭生活亦頓成泡影，並累及家
人，所受之損害至深且鉅。參酌乙○○為醫師，每月收入約二十
萬元，婦幼醫院為市立醫院，經費來源不致匱乏等一切情狀後，
其請求賠償之精神慰撫金以四百萬元為適當。至於甲○○受領中
央信託局公務人員保險處業給予之全殘給付八十三萬七千元，係
基於公教人員保險法第十三條規定，核屬公法性質之給付，婦幼
醫院不得主張於賠償金額中扣除。其次，不法侵害他人基於父、
母、子、女或配偶關係之身分法益而情節重大者，該父、母、子
、女或配偶得依民法第一百九十五條第三項準用第一項規定，請
求賠償非財產上之損害。民法債編施行法第九條並規定修正之民
法第一百九十五條之規定，於民法債編修正施行前，不法侵害他
人其他人格法益或基於配偶關係之身分法益而情節重大者，亦適
用之。查甲○○因本件醫療事故而成為植物人，並宣告為禁治產
人，丙○○為其配偶，與甲○○間之關係至為親密，此種親密關
係所生之身分法益被侵害時，其在精神上自必感受莫大之痛苦，
不可言喻，丙○○自得依上開規定，請求賠償慰撫金。爰審酌丙
○○因甲○○成為植物人，須予照顧，原本美滿之家庭生活亦成
泡影，所受精神上之痛苦至鉅，其每月收入約十萬元，及上述乙
○○、婦幼醫院之收入及財產狀況等情狀，其請求之慰撫金以一
百六十萬元為適當。綜上所述，甲○○、丙○○各請求乙○○、
婦幼醫院連帶給付一千四百七十八萬三千四百零五元（計算式為
：3,215,239＋2,130,758＋3,944,500＋893,676＋599,232＋4,0
00,000＝14,783,405）、一百六十萬元及均自起訴狀繕本最後送
達翌日即八十八年十二月二十三日起至清償日止，按年息百分之
五計算之利息，暨甲○○請求婦幼醫院免費提供如附表三所示之
醫療服務部分，應予准許，超過上開請求部分，應予駁回。爰將
第一審判決關於(一)命乙○○、婦幼醫院連帶給付甲○○超過一千
四百七十八萬三千四百零五元本息部分，予以廢棄，改判駁回甲
○○之訴，其餘部分判予維持，駁回乙○○、婦幼醫院該部分之
上訴。(二)駁回丙○○之訴部分，於一百六十萬元本息範圍內，予
以廢棄，改命乙○○、婦幼醫院連帶給付。
關於廢棄發回部分：
按不法侵害他人之身體或健康者，對於被害人因此喪失或減少勞
動能力或生活上之需要時，應負損害賠償責任。前項損害賠償，
法院得因當事人之聲請，定為支付定期金。但須命加害人提出擔
保。又被害人雖非財產上之損害，亦得請求賠償相當之金額。此
觀民法第一百九十三條第一項、第二項，第一百九十五條第一項
前段規定自明。既謂法院得因當事人之聲請，定為支付定期金，
可見關於民法第一百九十三條第一項之損害，係以金錢一次賠償
為原則；而就被害人非財產上之損害，亦明定賠償相當之金額。
是民法就身體健康之侵害，係明定應為金錢賠償，此即同法第二
百十三條第一項所謂之「法律另有規定」回復原狀以外之損害賠
償方法。本件甲○○主張因乙○○過失之醫療行為，致其成為植
物人，身體健康受有侵害，則就其所受財產及非財產上之損害，
自應依上開規定請求金錢賠償。乃原審竟依其請求，命婦幼醫院
免費提供附表三所示之醫療服務，以為損害賠償，於法自有未合
。其次，身體或健康受侵害，而請求賠償喪失或減少勞動能力之
損害，於估定被害人喪失或殘存勞動能力之價值時，應以其勞動
能力在通常情形下可取得之對價為標準。僱主於給付薪資時，基
於稅法或其他法律規定，代為扣繳之所得稅、保險費或公務人員
之退休撫卹基金等，乃原薪資之一部分，於估定被害人勞動能力
之對價時，自應計算在內。甲○○係依民法第一百九十三條第一
項規定請求賠償「薪資」損害，即應以其勞動能力在通常情形下
可取得之對價為計算之基準。而附表一所列所得稅、退撫基金、
公保費、健保費及福利互助費等，均係從其薪資中扣除，原屬薪
資之一部分；附表二所列「生活經常性支出」，則與估定其勞動
能力之價值無關。原審於估定甲○○喪失勞動能力之價值時，扣
除上開金額而為計算，亦有可議（至於甲○○是否基於同一原因
事實受有損害，並受有利益，應依損益相抵之規定扣除其利益，
則屬別一問題）。甲○○、乙○○及婦幼醫院上訴論旨，各自指
摘上開於其不利部分之原判決為不當，求予廢棄，均非無理由。
關於駁回上訴部分：
原審就丙○○請求乙○○、婦幼醫院連帶賠償慰撫金一百六十萬
元部分，綜合全辯論意旨，認定乙○○為甲○○麻醉時，疏未能
維持甲○○足夠之通氣量，致甲○○缺氧時間過久，成為植物人
，應負侵權行為損害賠償責任，婦幼醫院為其僱用人，應連帶負
責。而丙○○為甲○○之配偶，其因甲○○成為植物人，身分法
益受侵害，且情節重大等情，依民法第一百八十四條第一項、第
一百八十八條第一項、第一百九十五條第三項規定，為丙○○勝
訴之判決，經核於法並無違誤。乙○○、婦幼醫院上訴論旨，仍
執陳詞，就原審取捨證據，認定事實之職權行使，指摘原判決此
部分為不當，聲明廢棄，非有理由。
據上論結，本件上訴人甲○○上訴為有理由，上訴人乙○○、婦
幼醫院之上訴一部為有理由，一部為無理由。依民事訴訟法第四
百七十七條第一項、第四百七十八條第二項、第四百八十一條、
第四百四十九條第一項、第八十五條第二項，判決如主文。
中　　華　　民　　國　九十四　年　 十一 　月　 十八 　日
                      最高法院民事第五庭
                          審判長法官  吳　啟　賓
                                法官  高　孟　焄
                                法官  謝　正　勝
                                法官  鄭　玉　山
                                法官  黃　秀　得
      本件正本證明與原本無異
                                      書  記  官
中　　華　　民　　國　九十四　年   十一 　月　二十九　日
                                                      Ｑ
